【裁判字號】    92,上訴,1367
【裁判日期】    921007
【裁判案由】    業務過失致死
【裁判全文】
臺灣高等法院臺中分院刑事判決                  九十二年度上訴字第一三六七號
    上  訴  人
    即  被  告  戊○○
    選任辯護人  林益輝
    上  訴  人
    即  被  告  丁○○
  選任辯護人    徐永城
右上訴人因業務過失致死案件，不服臺灣南投地方法院九十二年度訴字第五七號中華
民國九十二年五月十三日第一審判決（起訴案號：臺灣南投地方法院檢察署九十一年
度偵字第四五七六號），提起上訴，本院判決如左：
    主      文
上訴駁回。
    事      實
一、丁○○於民國八十八年（原審誤為八十九年）九月二十一日大地震後，與戊○○
    在南投縣中寮鄉○○村○○路三十九之四號對面土地合建房屋六棟，並約定由戊○○承攬泥水粉飾工程，二人均係從事營建業務之人。九十一年六月十九日下午
    十五時許，丁○○訂購數量數千塊之磚塊一批，由建材商囑司機王金榜運交戊○○砌築女兒牆，戊○○係從事營建業務之人，原應注意在營建工程進行中，不得
    利用道路堆積、放置或拋棄足以妨礙交通之營建材料，以免產生道路障礙危及往
    來車輛，且依當時情形，並無不能注意之特殊情事，詎戊○○竟於王金榜送達磚
    塊之時，貿然指示王金榜將磚塊傾倒於工地前方之永樂路道路範圍內，其堆置範
    圍長四點四公尺、寬二點三公尺，占用道路範圍達一點二公尺左右；而出資建造
    房屋，就工地負安全管理責任之丁○○原應注意、能注意隨時監看工地安全事務
    ，且亦無不能注意之特殊情事，竟亦疏未注意，自九十一年六月十九日磚塊送達
    後至同月二十七日之間，並未到場將磚塊占用道路之危險狀態排除，嗣於同月二
    十七日下午二時三十分許，適謝專騎乘ＶＴＸ─六０一號輕機車沿永樂路由福盛
    村往永平村方向行駛時，因未充分注意車前狀況，於進入前開工地附近時，機車
    車輪及下方排氣管撞及磚塊導致車輛失控，人、車倒地，謝專因此受有顱內出血
    之傷害，經送醫後延至同年七月一日下午五時四十分許死亡。
二、案經被害人謝專之子甲○○告訴，及台灣南投地方法院檢察署檢察官據報相驗後
    自動檢舉偵查起訴。
    理      由
一、訊之上訴人即被告（下稱被告）戊○○、丁○○對於彼等合建房屋、由被告戊○○向被告丁○○承包泥水粉飾工程，及謝專於前記時間、地點發生車禍死亡之事
    實均不否認，惟均矢口否認有何犯行，被告戊○○辯稱：本件工地係伊與兄弟廖
    世禎、廖惠郎共有，提供給被告丁○○興建住宅，依雙方契約第十條之約定，建
    築工地安全措施應由被告丁○○負責，且被告丁○○為維護工地安全及指揮監督
    ，亦另派丙○○處理，雖伊與廖理助再向丁○○轉包泥水粉飾工程，對於自己施
    作範圍內之安全、衛生、飲食等自負其責，但整個工地之安全防護仍應由被告丁○○及丙○○自負其責，伊並未指示王金榜傾倒磚塊之位置，且本件無法證明謝
    專之機車撞及工地之磚塊而倒地云云；被告丁○○辯稱：其並非從事建築工程為
    業之人，本件九十年八月三十日起至九十一年八月十二日泥水粉飾工程期間，工
    地安全應由被告戊○○及案外人廖理助負責，其僅係依廖理助及被告戊○○之要
    求訂購磚塊，並不負責工地安全事務；且謝專行車之方向係由永平村往福盛村，
    車禍與工地堆置磚塊之行為無關云云。
二、經查：
  (一)謝專騎乘ＶＴＸ─六０一號輕機車，在前記時間、地點發生車禍人車倒地之事實
    ，有南投縣警察局道路交通事故調查報告表可證（相驗卷第十七頁），而謝專確
    因本件車禍死亡，亦業經臺灣南投地方法院檢察署檢察官督同檢驗員相驗明確，
    製有相驗屍體證明書、驗斷書、勘驗筆錄及相驗報告書在卷可憑（相驗卷第二十
    二頁以下、第二十八頁以下）。雖被告戊○○、丁○○以本件車禍無法證明與堆
    置磚塊之行為有關為辯，惟依警製事故現場圖及車禍當天照片所示（相驗卷第十
    七頁、第五頁第一張照片），本件車禍發生後，永樂路福盛村往永平村方向被告
    興建之房屋前置有不規則狀（警繪現場圖略呈半圓形）之磚塊一堆，長、寬分別
    為四、四公尺，二、三公尺，扣除車道寬，占用路面約為一、二公尺左右，磚塊
    最突出處，距道路中心方向限制線約為二、一公尺，永樂路由永平村往福盛村方
    向車道（即對向車道）在永樂路四十一之一號前遺有直徑二十公尺之血跡一處，
    距道路邊緣約三、三五公尺，雖公訴人於謝專死亡後之七月二日下午二時十二分
    至現場勘驗時磚塊已被移除（相驗卷第二十四頁），惟上開磚塊堆置之範圍占用
    路面甚多，確已形成交通障礙，對於往來車輛形成潛在危險，且該堆磚塊確為王
    金榜第二次卸貨由被告戊○○簽收所傾倒（見原審卷第四十頁、第四十一頁王金
    榜之供述，原審筆錄誤將相驗卷第四六頁誤為第六六頁，並參照相驗卷第四十一
    頁、第五頁磚塊所在之照片）並無疑義；再者，公訴人於七月二日實施勘驗結果
    ，謝專之機車「右側腳踏板位置及排氣管外殼均有擦地痕跡」、「：：：將機車
    放倒，排氣管下方有疑似撞擊磚塊之痕跡」、「後車輪側邊亦有磚塊之痕跡」（
    相驗卷第二十四頁），機車前後輪圈亦有程度不一之凹陷（相驗卷第九頁照片）
    ，經將排氣管與現場磚塊送內政部警政署刑事警察局鑑定結果，機車排氣管表面
    彎曲處附著之磚紅色粉末與現場磚塊刮取之磚紅色粉末成份相似（詳該局鑑定通
    知書，相驗卷第四十九頁）；此外，依證人乙○○於偵查中所供，其聽聞車禍之
    聲響外出查看時，發現謝專是躺在路中心黃線上，後輪沒氣（相驗卷第二十五頁
    背面），而機車後輪在未充氣之狀態下，本即無法正常行駛，足見謝專之機車係
    行至肇事現場時才發生車胎氣體洩漏之情事；綜合上述車禍時之現場磚塊堆置之
    狀況、機車排氣管附著與現場相似之磚塊粉末、謝專血跡處與磚塊之相關位置（
    由磚塊往血跡處之方向，與原先謝專機車運動之方向相同），及謝專之機車倒地
    後呈車胎內氣體洩漏等現場跡證研判，足認謝專於車禍發生時，確係騎機車沿永
    樂路由福盛村往永平村方向行駛時，因車輪及排氣管撞及被告工地之磚塊失去平
    衡以致倒地受傷死亡。至於證人乙○○於偵查時稱謝專係由福盛村往永平村方向
    前進（相驗卷第二十五頁），於本院調查中則稱沒有看到謝專行車的方向（本院
    卷第五十三頁），應以於本院中之供述為可採，偵查中之供述，應屬乙○○於車
    禍發生後，本於推論所為之供述；惟此部分，仍不影響於謝專車禍發生時機車行
    向之認定。
  (二)再者，機車以兩輪著地行駛，行進間全憑駕駛人平衡操作，與自用小客車以四輪
    形成穩定支點支撐車身不同，如機車在行進間車輪撞擊路面異物而失去平衡，其
    運動及倒地方向亦無法以一般物體運動之慣性推論，被告戊○○、丁○○以車禍
    後血跡遺留於對向車道（永平村往福盛村方向）內，及謝專倒地之位置距被告之
    工地甚遠，推論謝專於車禍發生時由永平村往福盛村行駛，未行經被告之工地，
    自非確論；又磚塊之生產並非在實驗室控制之狀況下進行，自無可能每塊磚之成
    分均屬相同，況且肇事地點並無其他磚塊足以形成道路障礙，謝專之機車復係行
    經肇事地點才突發機車車輪遭衝擊之外力事件已如前述，自無法以中寮鄉之磚塊
    均由張添閩之建材行一家供應，即認附著於謝專機車排氣管上之紅磚粉末與被告
    無涉；另本件車禍發生於九十一年六月二十九日，七月一日謝專死亡，翌（二）
    日檢察官相驗並勘驗車輛，經檢察官指示拆解機車後輪送鑑定後，警員於七月六
    日函送鑑定（相驗卷第六十八頁委驗文號欄），因車輪與磚塊撞擊之狀況難以推
    測，及其保存之因素，未自輪圈採得磚塊之粉末，本屬可能之事，尚不能僅以刑
    事警察局鑑驗之結果認輪胎表面未發現明顯可供比對可疑外來跡證，而認為謝專
    之機車未與被告工地之磚塊發生撞擊。
  (三)證人王金榜確在被告戊○○之指示下卸貨，此已據證人王金榜於原審證稱：「當
    天第一次送貨戊○○向我表示，工地還未要使用，為何現在送貨，我說不知道，
    我問他要在何處下貨，他就指示我下磚塊的地點，當時他還問我為何沒有用堆高
    機，我說堆高機沒有空，他就說他可以用手推車來運」等語甚詳（原審卷第三十
    九頁），並有卷附之出貨單在卷可稽（原審卷第八十九頁），況且衡之常情，數
    千塊磚塊之重量、體積均大，運搬不易，如非經工地人員明示或默示同意，建材
    商豈有任意卸載徒增施工勞費之理；證人藍奇賀於原審證稱：「（九十一年六月
    十九日）當天我們原本去種香蕉，因為未帶水，所以提前於下午三、四時左右回
    來，回來時有看到司機在卸放磚塊，因為他卸放的位置太遠，致使我後來載磚頭
    時多載很遠。我進去喝水，過了一會兒，司機『大胖』就叫戊○○去簽收」、「
    回來他就在卸放了，沒有聽到戊○○指示放置地點」云云，難認與事實相符。
  (四)本件工地係被告戊○○與其兄弟廖世禎、廖惠郎共有，提供給被告丁○○興建住
    宅，依雙方契約第十條之約定：「乙方（指被告丁○○）於本合建工程施工期間
    內，應確實做妥工地之安全及防範措施，如因措施不當致毀壞鄰房、鄰地、公私
    管線或侵害他人身體財產時，均由乙方自負其責」（本院卷七十二頁），故依被
    告丁○○與被告戊○○一方之契約，被告丁○○本應負責本件工地安全管理之事
    務；雖被告戊○○與廖理助另向被告丁○○承包水泥粉飾工程，並約定「有關甲
    方（被告戊○○、廖理助）施工期間人員之安全、衛生、飲食問題概由甲方負責
    ，與乙方無涉」（本院卷第八十二頁）等語，惟所約定者，既為施工期間人員之
    安全、衛生及飲食問題，從其文義觀察，自係僅就該部分「參與施工人員」之安
    全問題為約定，而非就整體工地安全管理之問題為約定，被告丁○○所辯無需就
    工地安全問題負責云云，自非可採。
  (五)按任何人不得利用道路堆積、放置或拋擲足以妨礙交通之物品，道路交通安全規
    則第一百四十條第一項定有明文。被告戊○○於接受王金榜交運磚塊時，自應注
    意上述規定，且依當時狀況，並無不能注意之情形，竟疏未注意而任令工人將磚
    塊等施工材料堆置於車道以致肇事，自有過失；而被告丁○○出資負責興建房屋
    ，依約負有管理工地安全維護之責，自應注意監管工地之安全事務，反觀本件自
    九十一年六月十九日磚塊送達後，至同月二十七日謝專車禍發生之時，上述磚塊
    仍處於占用道路之狀態，被告丁○○自亦有過失。謝專騎乘機車疏未充分警戒車
    前狀況，雖亦有疏失而同為本件車禍死亡事故之原因，惟被告戊○○、丁○○與
    謝專之行為相競合，俱為謝專死亡原因，被告戊○○、丁○○之行為與謝專死亡
    之結果間，仍有相當因果關係。被告上開所辯均不足採，彼等犯行洵堪認定。被
    告丁○○出資與被告戊○○合建房屋，並由被告戊○○承攬泥水粉飾工程，二人
    均係從事建營建業務之人，因從事營建業務疏於注意，致建材形成道路障礙導致
    謝專車禍死亡，核被告戊○○、丁○○所為，均係犯刑法第二百七十六條第二項
    之業務過失致死罪。
三、原審因認被告犯罪事證明確，依刑法第二百七十六條第二項、第四十一條第一項
    前段，罰金罰鍰提高標準條例第一條前段、第二條之規定，並審酌被告雖應負過
    失致死責任，惟謝專之行為同為本件肇事之原因，及被告等犯後迄未與謝專之家
    屬達成和解賠償損害等一切情狀，各處有期徒刑六月，並諭知易科罰金之折算標
    準，，認事用法均無違誤，量刑亦稱妥適，被告戊○○、丁○○上訴意旨仍執陳
    詞否認犯罪，指摘原審判決不當，為無理由，應予駁回。
四、依刑事訴訟法第三百六十八條，判決如主文。
本案經檢察官己○○到庭執行職務。
中      華      民      國      九十二  年      十      月      七      日
                                臺灣高等法院臺中分院刑事第十庭
                                      審判長法  官  林  照  明
                                            法  官  蔡  名  曜
                                            法  官  王      銘
右正本證明與原本無異。
如不服本判決應於收受送達後十日內向本院提出上訴書狀，其未敘述上訴之理由者並
得於提起上訴後十日內向本院補提理由書（均須按他造當事人之人數附繕本）。
                                            書記官  王  麗  珍
中      華      民      國      九十二  年      十      月      九      日
                                                                        Ａ


司法院資訊處製作；財團法人民間司法改革基金會備份。
